臺灣高等法院臺中分院民事判決　　　99年度建上更(一)字第70號
上　訴　人　張月桂
上　訴　人　黃秀雲
上　訴　人　黃佳正
上 列三 人
共　　　同
訴訟代理人　曾肇昌律師
複 代理 人　林淑芬　　住新竹市○○街133號4樓
被上訴人　　黃煥階　　住苗栗縣頭份鎮頭份里2鄰頭份141號
　　　　　　　　　　　居台北市○○區○○路2段159之1號7樓
被上訴人　　黃碧階　　住苗栗縣頭份鎮頭份里2鄰頭份141號
　　　　　　　　　　　居苗栗縣頭份鎮○○里○鄰○○路55號
上 列二 人
共　　　同
訴訟代理人　黃振銘律師
被上訴人　　陳貴枝　　住新竹市○區○○里○○鄰○○路177巷2
　　　　　　　　　　　　1號
訴訟代理人　黃佳祥　　住新竹市○區○○里○○鄰○○路177巷2
　　　　　　　　　　　　1號
　　　　　　　　　　　居桃園縣桃園市○○○路2巷32號4樓
被上訴人　　黃佳勳　　住苗栗縣頭份鎮頭份里2鄰頭份141號
　　　　　　　　　　　居台北市○○○路233號2樓之3
被上訴人　　黃佳湧　　住苗栗縣頭份鎮頭份里2鄰頭份141號
被上訴人　　黃佳賢　　住台北市○○區○○里○○路52巷24弄
　　　　　　　　　　　　7之2號
被上訴人　　黃蕙蘭　　住苗栗縣頭份鎮頭份里2鄰頭份141號
被上訴人　　黃佳鴻　　住苗栗縣頭份鎮頭份里2鄰頭份141號
　　　　　　　　　　　居苗栗縣頭份鎮○○里○○路3號
上列當事人間請求給付工程款事件，上訴人對於民國98年9月24
日臺灣苗栗地方法院97年度重訴字第91號第一審判決提起上訴，
本院判決後經最高法院第一次發回更審，本院於100年6月8日言
詞辯論終結，判決如下：
    主  文
原判決關於駁回下開上訴人敗訴部分，併訴訟費用負擔均廢棄。
上開廢棄部分，被上訴人黃煥階、黃碧階、陳貴枝應各給付上訴
人等新台幣柒拾參萬壹仟參佰伍拾柒元，被上訴人黃佳勳、黃佳
湧、黃佳賢應連帶給付上訴人等新台幣柒拾參萬壹仟參佰伍拾柒
元，及均自民國九十七年十月十六日起，清償日止，按週年利率
百分之五計算之利息。
上訴人其餘上訴及追加之訴均駁回。
第一、二審及發回前第三審訴訟費用，由上訴人等連帶負擔十分
之六，被上訴人黃煥階、黃碧階、陳貴枝各負擔十分之一，餘由
被上訴人黃佳勳、黃佳湧、黃佳賢連帶負擔十分之一。
    事實及理由
甲、程序方面：
一、上訴人在本院審理中追加依民法第176條第1項無因管理規定
    提起備位之訴，併稱：此備位聲明與原審請求之先位之訴為
    同一基礎之原因事實，依民事訴訟法第446條第1項準用同法
    第1項第2款規定，自得提起云云。惟按在第二審為訴之變更
    或追加，非經他造同意，不得為之；但民事訴訟法第255條
    第1項第2款至第6款情形，不在此限。又請求之基礎事實同
    一者，縱於訴狀送達後，原告仍得將原訴變更或追加他訴，
    無須得被告同意，此觀民事訴訟法第446條第1項、第255條
    第1項第2款固有規定。但所謂請求之基礎事實同一者，係指
    變更或追加之訴與原訴之主要爭點有其共同性，各請求利益
    之主張在社會生活上可認為同一或關連，而就原請求之訴訟
    及證據資料，於審理繼續進行在相當程度範圍內具有同一性
    或一體性，得期待於後請求之審理予以利用，俾先後兩請求
    在同一程序得加以解決，避免重複審理，進而為統一解決紛
    爭者。苟前訴訟標的之證據資料與後訴不能通用，且有礙於
    訴訟之終結，即非屬之。本件上訴人於原審及本院更審前係
    依兩造契約關係請求，指兩造間就本件涉訟之建築物有建築
    、費用分攤約定之內容；於二審審理中所追加之民法第176
    條規定之無因管理，則指兩造間無任何契約關係，涉及請求
    他人受有利益金額之計算依民法第176條規定，亦與契約約
    定內容不同，本件被上訴人復尚未取得系爭建物所有權登記
    ，其是否受有利益尚待論究，亦與依契約請求所調查之事實
    不同，本件追加之訴之訴訟資料顯無可援用先位之訴內容，
    被上訴人復不同意上訴人為訴之追加，稽諸前揭說明，上訴
    人請求追加依民法第176條規定提起備位之訴，自非有據，
    本院無庸審究，合先敘明。
二、被上訴人黃佳勳、黃佳湧、黃佳賢、黃蕙蘭、黃佳鴻等經合
    法通知，無正當理由未於最後言詞辯論期日到場，核無民事
    訴訟法第386條各款所列情況，爰依上訴人之聲請，由其一
    造辯論而為判決。
貳、實體部分
一、本件上訴人等起訴主張：伊等之被繼承人黃堂階於民國（下
    同）86年12月11日與其兄長即被上訴人黃煥階（長房）、黃
    碧階（三房）、陳貴枝之被繼承人黃陞階（六房，89年9月
    23日死亡）、姪即被上訴人黃佳勳、黃佳湧、黃佳賢【四房
    黃雲階（於82年9月16日死亡）之子，下稱黃佳勳等三人】
    、黃蕙蘭、黃佳鴻【五房黃清階（77年5月21日死亡）之子
    女，下稱黃蕙蘭等二人】共同簽立協議書（下稱86年協議書
    ），約定拆除重建伊家族公廳房屋，費用由兄弟六房（二房
    黃肇階早逝，無繼承人）平均分攤。適黃堂階正興建自己房
    屋，故併調度經費，完成興建公廳三層建物（門牌號碼苗栗
    縣頭份鎮頭份141號，下稱系爭建物）。惟完工後，其餘五
    房未分擔支付重建費用，經於94年5月28日家族會議（下稱
    94年家族會議）決議，同意將家族共有暫登記在個人名義下
    之土地出售，以所得價款充作清償家族負債及重建公廳費用
    ，然嗣未依約出售。伊自得依上開86年協議書及94年家族會
    議決議，請求被上訴人分房負擔公廳重建費用新臺幣（下同
    ）10,426,653元及公廳水電稅賦等事務費用613,894元總額
    各六分之一。爰求為命被告即被上訴人等給付原告即上訴人
    9.200.456元及自88年7月17日起至清償日止，按年息5％加
    付法定遲延利息之判決。
二、經原審及本院前審為上訴人全部敗訴之判決後，上訴人不服
    ，提起第三審上訴，經最高法院廢棄發回。上訴人於本院追
    加依無因管理提起備位之訴（已經駁回如前揭壹所述），併
    聲明：（一）原判決廢棄。（二）前開廢棄部分，被上訴人
    黃煥階、黃碧階、陳貴枝各應給付上訴人1,840,091元，被
    上訴人黃佳勳、黃佳湧、黃佳賢等三人連帶、被上訴人黃佳
    鴻、黃蕙蘭等二人連帶，各給付上訴人等1,840,091元，暨
    均自起訴狀繕本送達最後被上訴人翌日起至清償日止，按年
    息百分之5計算之利息。其陳述除引用原審判決之記載外，
    另併稱：
    （一）公廳拆除重建係兩造當時之共識：兩造86年12月11日
          所立協議書前言明載「...因原有祭祀祖先用之公廳
          老舊，且常淹水，需拆除改建，經大家協議，取得一
          致共識....」、第2條約定「...為向政府申請在六房
          共有土地上原有公廳基地上改建公廳建築執照作業之
          簡便起見，暫以黃煥階等四人名義為起造人，但改建
          公廳之一切經費、雜費等均由前列六房平均負擔，其
          產權也均屬前列六房平均共有」，參以兩造全體已於
          協議前蓋妥土地使用權同意書，且被上訴人黃煥階等
          四人於86年11月17日申請建築系爭建物之情，足見公
          廳亟待拆除重建係兩造當時之共識。
    （二）關於改建公廳費用分攤之議定：雖前揭協議書第3條
          「本改建公廳所需費用籌措、負擔、管理及使用、日
          後修繕等事項，另行協議之」之約定，惟嗣後86年12
          月11日被上訴人黃蕙蘭等二人親屬會議有論及拆除公
          廳重建事、上訴人之被繼承人黃堂階重建公廳過程中
          ，被上訴人黃煥階、黃碧階及黃陞階先後於88年5月
          18日之變更設計申請書、同年月28日之使用執照申請
          書上用印。系爭建物完工後，兩造已將公廳設於系爭
          建物，且於94年5月28日召開家族會議討論公廳重建
          經費處理等情觀之，顯然黃堂階進行公廳重建，完成
          系爭建物，已為被上訴人等所承認。且94年家族會議
          之後，訴外人黃碧階、黃佳鴻、陳貴枝（黃家祥代理
          ）亦隨即於94年6月18日依該決議出具同意書，故伊
          等主張有94年決議並非無據。
    （三）關於如何攤還上訴人之被繼承人墊付工程費用之約定
          ：94年家族會議決議中固謂「俟掛私人名義土地處分
          後全數攤還」，而所謂「掛私人名義土地先行處分」
          之真意，係預定攤還經費之方法之一，並非謂掛私人
          名義之土地無法順利出售即不得請求攤還墊款。況被
          上訴人黃碧階等雖於94年6月18日出具同意書，但至
          今已逾5年仍未交出土地所有權狀，且因家族全員就
          價格部分未能達成一致之同意，故亦無法順利出售土
          地以支付系爭建物之興建費用。此顯係可歸責於被上
          訴人之事由所致，是依民法第101條規定，應認被上
          訴人應分擔費用之履行期已屆至，自應攤還公廳重建
          費用。
    （四）況公廳係兩造共有之祭祀祖堂，黃堂階之改建有利於
          被上訴人，且不違反被上訴人明示或可得推知之意思
          者，是其所支出之有益費用，依民法第176條第1項無
          因管理之規定及最高法院39年台上字第1593號判決意
          旨，亦非不得請求償還。且依民法第148條第2項之誠
          實信用原則，被上訴人亦應攤還興建。
    （五）黃陞階於建照申請書、土地使用同意書及委託建築師
          建築文件及使用執照申請書上之印文均係伊自己或授
          權第三人所蓋，而非被盜蓋；其自始至終均無異議。
          黃陞階過世後，被上訴人陳貴枝亦出具同意書，同意
          出售其名下所有家族共有之土地，亦足證94年家族會
          議所討論之公廳重建經費處理乙事，已為被上訴人陳
          貴枝所承認，且願意分攤全部興建經費。其嗣辯稱黃
          陞階於前揭文書上之印文係遭盜蓋、且黃陞階於土地
          使用權同意書、建照申請書上蓋章，與公廳應否改建
          或開工無涉等語，顯非真實。被上訴人黃煥階係86年
          協議書之起草人、立約人，且建照申請書、土地使用
          同意書、基地使用同意書、使用執照申請書等亦均有
          其之簽章，歷次的家族會議亦均係由其主持，是其推
          稱祖堂不必建堂皇之公廳，亦非真實。另建築師公會
          造價表上之造價2,909,000元係法定造價，僅有包括
          鋼筋、混凝土部份，而不含磁磚及門窗等。
    （六）關於被上訴人主張抵銷部份：
      １、租金部分：伊等僅有將系爭建物出租予華大林公司，
          租金每月65,000元，僅出租9個月，加上1個月的違約
          金，扣除水電等支出，實際收入係42萬。但伊沒有將
          系爭建物出租予瑞園餐廳，作為員工宿舍之用。
      ２、黃家公地徵收補償款部分：徵收補償費1,911,360元
          ，加上86年7月11日領取之地上物補償費21,296元，
          共1,932,656元。扣除家族公共事務等支出計1,908,
          263元後，剩餘24,392元，尚不足以支付第三次土地
          分割之增值稅，故已無餘額可用於興建系爭建物。
三、被上訴人則聲明：上訴駁回。併辯稱：
    （一）被上訴人黃煥階、黃碧階部分：
      １、86年12月11日被上訴人黃蕙蘭等二人親屬會議固有論
          及拆除公廳重建之事，惟當時參加者僅有被上訴人黃
          煥階（大房）、黃碧階（三房）、黃陞階（六房）及
          黃堂階（七房），至四房黃雲階一系（即黃佳勳、黃
          佳湧、黃佳賢）並未參與會議，故該親屬會議記錄實
          難證明「拆除公廳重建」乙事，已獲家族六房全部之
          同意，而成為家族全員之共識。且被上訴人黃煥階自
          57年遷出祖厝後即未再回頭份祭祖，而係於現住居所
          為之，故並無必要同意興建如此規模的公廳，也因此
          僅同意於60萬元經費之範圍內改建。又被上訴人黃煥
          階雖在系爭建物建照申請書上蓋章，但並不代表伊同
          意興建系爭建物，僅係因上訴人張月桂表示不必由伊
          出資，且伊認為申請建照與動工與否係屬二事，且避
          免耽誤黃堂階娶媳婦，伊才蓋章，嗣後伊亦係基於同
          一理由，始於變更設計申請書及使用執照申請書上蓋
          章。且系爭建物之建照申請時間係在86年協議書簽立
          之前，亦足見系爭建物建照之申請，並非依86年之協
          議而為。且被上訴人黃煥階、黃碧階於94年會議記錄
          之簽名，亦僅係就出席而簽，而非就討論事項而簽，
          因此伊等並無同意或承認系爭建物之興建。且系爭建
          物由黃堂階自行興建完成後，即由其自行管理，平常
          大門深鎖，其他各房均無鑰匙得以出入，益徵該公廳
          係黃堂階所自設，而非兩造所共設。又公廳僅係設於
          系爭建物三樓的一個角落，而非佔用建物之全部。
      ２、94年家族會議第一道討論事項為：「掛私人名義土地
          是否出售討論」，而「興建公廳經費如何處理」則是
          第四道之討論事項，可見此兩項議題係獨立之議題，
          並非因要「籌措興建公廳經費」，始將「掛私人名義
          之土地予以出售」。而被上訴人黃碧階、黃佳鴻、陳
          貴枝（黃佳祥代理）於該會議後出具同意書，實係依
          上開第一道「掛私人名義土地是否出售」議題決議而
          為，並非依第四道議題決議而為。故上訴人以94年決
          議為據，請求返還公廳之興建經費，顯非有理。
      ３、94年家族會議記錄第四道議題之決議文，僅言「...
          俟掛私人名義土地處分後全數攤還」，而未加上「..
          .如有不足由各房再出資均攤」等字眼，可見黃堂階
          僅能就掛私人名義土地處分後，就處分所得價款取償
          ，而不得再向其他各房請求出資分攤興建及維修費用
          。因此，「俟掛私人名義土地處分後全數攤還」之真
          意，係指黃堂階興建費用、維修費用之相關單據全數
          提出供各房討論，確定數額後，俟掛私人名義土地處
          分後再全數攤還，其他各房不必再出資支應。
      ４、系爭建物之工程造價應依使用執照上所記載之金額2,
          909,000元為據。至上訴人於99年9月始提出之公廳興
          建經費表、公廳興建工程領款人明細等，已逾原審庭
          諭之10日，依民事訴訟法第196條規定，自不得再採
          為證據。況該等文書上並無領款人之署名，顯為上訴
          人片面製作之文書。
      ５、主張抵銷部分有：黃堂階於86年2月18日及7月11日
          領取頭份段一小段277-1、279-1、280-1及興埔段127
          2等公地之徵收補償款，共2,055,800元。上訴人在
          管理系爭建物期間曾收取之租金。
  （二）被上訴人陳貴枝部分：
      １、公廳重建並非兩造共識：86年協議書前言並非契約條
          款，應無拘束力；而協議書內容亦僅為建照申請及更
          改之協議，並非公廳重建或開工之協議，此由協議書
          第2條係約定「...但改建『照』公廳之一切經費雜費
          等..6房平均分攤...」自明，且如該條所稱之經費解
          為系爭建物之工程費，即會與第3條之約定相衝突。
          況原公廳先前雖常淹水，但該問題已獲得改善，亦無
          拆除重建之必要。又黃陞階於系爭建物之建照申請書
          、土地使用同意書及委託建築師建築文件上之印文均
          係被盜蓋的。縱非被盜蓋，黃陞階亦僅係為了配合上
          訴人以替黃佳鴻蓋新房需用錢為名而不交出監護財產
          予訴外人林劉金棧之目的，及黃佳正欲蓋新宅娶媳婦
          之需始蓋章，並非因家族有重建公廳之共識而為之。
          況申請建照與是否開工係二事，黃陞階縱於土地使用
          同意書與建照申請書上蓋章，亦不代表有委託或同意
          上訴人建系爭建物之興建。且上訴人保管約200萬元
          之黃家公地徵收補償款，如家族有重建公廳之共識而
          委託上訴人開工興建，則勢必一併允許上訴人將上開
          徵收補償款用於系爭建物之改建上，惟上訴人亦自承
          其所保管之補償款並未用於系爭建物之興建，益徵系
          爭建物之興建並非家族之共識。
      ２、系爭建物完工後，並未為被上訴人所承認：被上訴人
          黃蕙蘭等二人親屬會議，黃陞階僅係以出席之意思在
          出席人員欄簽名，當天根本沒有投票、沒有決議任何
          事項，更未同意當天討論之事項，係紀錄者臨訟偽造
          不實之紀錄內容。且縱有所謂決議存在，黃陞階出席
          該決議亦係投反對票，依契約須雙方意思表示一致始
          成立之原則，該決議對被上訴人陳貴枝亦無拘束力。
          又被上訴人黃陞階於88年2月26日出國治病，至同年5
          月23日始回國，而上訴人所提出之土地使用同意書、
          建照變更申請書、委託建築師申請建照之委託書分別
          係於88年4月26日、88年5月18日、88年5月1日所書立
          ，足見黃陞階於上開文書上之印文顯係被盜蓋。再者
          ，將祖先牌位進廳安奉之登位係客家公廳改建最重要
          之步驟，但上訴人枉顧該步驟，逕於未知會其他家族
          成員之情況下，自行將祖先牌移置系爭建物內，被上
          訴人更不可能承認其為公廳。且被上訴人陳貴枝於94
          年家族會議紀錄上之出席簽名，並非其或代理人所親
          簽，此觀94年6月18日同意書上之簽名即知。縱被上
          訴人陳貴枝有委託他人出席，其出席亦僅係以出席之
          意思在出席人員欄簽名，當天並無投票或決議任何事
          項，縱決議存在，被上訴人陳貴枝對該決議係投反對
          票，依契約須雙方意思表示一致始成立之原則，該決
          議對被上訴人陳貴枝亦無拘束力。況該決議載明「請
          黃堂階提出興建公廳各項經費明細表及興建完成後各
          項稅捐水電瓦斯等明細表，俟掛私人名義土地處分後
          全數攤還」，亦足證上訴人於系爭建物完成後10餘年
          後仍未提出明細，亦未得家族之承認。至被上訴人陳
          貴枝於94年6月18日之同意書上簽名，亦僅為表達願
          意贈名下公地予祭祀公業之意，並非同意上開家族會
          議之決議。因此，系爭建物興建完成後，顯然亦未為
          被上訴人所承認。
      ３、94年家族會議決議僅言「...俟掛私人名義土地處分
          後全數攤還」，並未加上「...如有不足由各房再出
          資均攤」等字眼，是上訴人僅得就掛私人名義土地處
          分後，就處分所得價款取償，而不得再向其他各房請
          求出資分攤興建及維修費用。
      ４、系爭建物之工程造價係2,909,000元。上訴人於99年9
          月1日提出之公廳興建經費表、公廳興建工程領款人
          明細等單據，已逾原審庭諭之10日，依民事訴訟法第
          196條規定，自不得再採為證據。且該單據上並無承
          造人「富大營造有限公司」領款簽收之字樣，自難認
          為系興建系爭建物之工程款；況系爭建物與上訴人自
          有房屋及黃佳鴻之新宅係同時興建，縱認上開單據為
          真正，亦難證明其上所載之用料確實係用於系爭建物
          ，故被上訴人否認該單據形式及實質之真正。另上訴
          人係將祖先牌位擺放於三樓一隅，面積未超過2坪。
      ５、上訴人主張系爭建物之工程費用應係由上訴人所保管
          之黃家公地徵收補償款及五房之監護財產所支出，而
          非上訴人所墊付，是上訴人自不得向被上訴人請求返
          還。縱認上開工程費用中超過1,737,776元部份，係
          由上訴人所支付，但上訴人先後將系爭建物出租華大
          林公司，收取租金722,220元；92年就系爭建物另與
          華大林公司簽定之另一租約所收取之租金722,220元
          ；出租予瑞園餐廳（員工宿舍用）收取租金至少722,
          220元，再加上上訴人開工時挪用之4筆公地徵收補償
          款計2,055,088元，被上訴人皆主張抵銷後上訴人亦
          不得再向被上訴人請求返還。
  （三）被上訴人黃佳湧、黃佳勳、黃佳賢、黃蕙蘭、黃佳鴻經
        合法通知，未於言詞辯論期日到場，除黃佳湧外，亦未
        提出任何書狀，作何聲明或陳述，被上訴人黃佳湧則於
        言詞辯論前於準備程序期日聲明：駁回上訴。併稱：否
        認上訴人之主張，上訴人張月桂所做會議記錄內容未經
        家族成員同意，顯非真正，所做帳目亦係造假等語。
四、本件上訴人主張渠之被繼承人黃堂階與其之兄長即被上訴人
    黃煥階、黃碧階、陳貴枝之被繼承人黃陞階、被上訴人黃佳
    勳、黃佳湧、黃佳賢、黃蕙蘭、黃佳鴻等於86年共同簽立協
    議書，約定拆除重建伊家族公廳房屋，費用由兄弟六房平均
    分攤。系爭公廳建物已建築完成，係由已故黃堂階與被上訴
    人黃煥階、黃碧階及黃陞階等四人於86年11月17日以起造人
    身份申請，於86年12月24日領有86栗建管頭第324號建築執
    照，87年5月18日領得87栗建管領頭字第131號建造執照建造
    等情。已據其提出土地分割協議書、土地使用同意書、86年
    12月11日親屬會議記錄、建造執照申請書、使用執照申請書
    、94年5月28日家族會議記錄、86年12月11日之協議書、照
    片、94年6月18日決議、88年5月18日變更設計申請書、鑑定
    報告等為證，惟被上訴人等則以前揭情詞置辯。是本件首應
    審究者乃兩造及其等之被繼承人間有無共同興建系爭公廳及
    如何分攤費用之約定？如有約定，約定建築面積為何？本件
    興建費用應如何計算？被上訴人等主張系爭公廳興建費用應
    先扣抵公地徵收補償款2,055,800元及出租公廳所得及待掛
    私人名下公有土地處分後方可請求等是否可採？
五、按解釋契約，應於文義上、論理上及當事人所有行為目的上
    詳為推求，以探求當事人立約時之真意，並通觀契約表示內
    容，斟酌訂立契約當時及過去之事實、交易上之習慣等其他
    一切證據資料，本於經驗法則及誠信原則，從該意思表示所
    根基之原因事實、主要目的、經濟價值、社會客觀認知、事
    件發展過程及當事人所欲表示之法律效果，作全盤之觀察，
    以為判斷之基礎，不能徒拘泥字面或截取書據中一二語，任
    意推解致失其契約之真意。經查：
    （一）本件兩造家產中本有公廳，82年後對公廳改建亦多所
          謀議，此觀兩造所不爭執真正之85年6月5日簽訂之「
          共有土地分割協議書」第二條所載「立協議書人為謀
          求共有土地之有效利用，茲一致同意…按照82年12月
          11日下午6時在林織榮宅拈鬮結果如附圖（一），為
          考量將來發展將道路部份公廳用地及贈與玉英部份略
          作調整作成如附圖（二）…」，有上訴人及被上訴人
          陳貴枝所提出之前揭協議書、載有公廳位置之附圖（
          二）等附卷足稽（見原審卷第一宗第153頁、第192至
          203頁、157至170頁），顯見兩造於82、85年間分割
          共有財產時即有設置公廳之考量與計劃。又系爭公廳
          坐落之頭份段一小段296-7、296-8號土地之共有人復
          於86年10月1日出具土地使用權同意書，同意黃陞階
          、黃碧階、黃煥階、黃堂階四人於上開土地申請建造
          執照；同年11月17日即以渠等四人為起造人名義聲請
          建築執照，復於88年5月18日為變更設計之申請，於
          88年5月28日領得使用執照，有土地使用權同意書、
          使用執照、建造執照變更設計申請書、苗栗縣政府建
          設局簡便行文表、使用執照申請書、起造人名冊等附
          卷足稽（見原審卷第一宗第217頁、297頁、原審卷第
          一宗第302頁至306頁、303頁、本院98年建上字第93
          號卷第二宗第202至205頁），被上訴人黃煥階亦自承
          於使用執照申請書、變更設申請書上用印（見本院卷
          第一宗第42頁），自堪認上開起造人確有同意興建系
          爭公廳建物。至其動機為何，不影響其同意興建之結
          論。
    （二）再者，依86年12月11日協議書前言明載「…因原有祭
          祀祖先用之公廳老舊，且常淹水，需拆除改建，經大
          家協議，取得一致共識…」，第二項約定「為向政府
          申請在苗栗縣頭份鎮○○段○○段296-7、296-8號六
          房共有土地上之原有公廳基地上改建公廳建築執照作
          業之簡便起見、暫以黃煥階…四人名義為起造人，但
          改建公廳之一切經費、雜費等均由前列六房平均負擔
          ，其產權也…」，並由六房分別於協議內容之後或簽
          名或用印，四房黃雲階部分則由被上訴人黃佳湧代表
          ，有協議書附卷足稽（見原審卷第一宗第7、8頁、更
          審前本院卷第二宗第77、78頁）。是無論依86年12月
          11日協議書、土地使用同意書、建造執照申請書、使
          用執照申請書上之用印，均足認定兩造確有拆除公廳
          改建之合意。又參以前揭（一）論述之85年6月5日土
          地分割協議書中關於公廳建造之計劃，已足認兩造合
          意將公廳改建。是縱86年12月11日協議書協議之日期
          於出具土地使用同意書、申請建造執照之後，亦無礙
          兩造85年6月5日決議公廳改造之計劃、使用執照申請
          書上之用印之事實。從而，86年12月11日協議書及土
          地使用同意書簽署之先後，無礙於認定兩造全體已有
          拆除公廳改建如建造執照申請書所載內容之合致，亦
          難認黃陞階印文非真正。被上訴人黃煥階、黃堂階等
          辯稱公廳約定面積應僅限於祖先牌位之三樓一隅，面
          積僅15平方公尺等語，既與建造執照申請內容不符，
          自非足取。
    （三）又對94年5月28日家族會議紀錄，被上訴人陳貴枝之
          訴訟代理人黃佳祥已自承係其代理出席，被上訴人黃
          佳湧亦承認出席簽名（見原審卷第二宗第5頁），苟
          兩造無改建公廳之合意，自無須再於94年5月28日集
          會討論議決關於興建公廳經費之解決方案。且上訴人
          及被上訴人黃煥階、黃堂階、黃佳湧及陳貴枝已於原
          審自認：94年6月18日黃碧階、黃佳鴻、陳貴枝所簽
          同意書除314-2、314-3號土地外為所載掛私人名下之
          土地為六房共有，其上亦載「茲同意左列以本人名義
          登記而屬於家族共有之土地按照94.5.28召開家族會
          議議決同意辦理出售或出租…」，有94年6月18日同
          意書、委託及授權書附卷足稽（見原審卷第一宗第
          336 至339頁、原審卷第二宗第48頁、第一宗第230至
          235 頁）。顯見94年5月28日之會議紀錄內容為與會
          者所同意，與會者方首肯依該決議內容出具授權書與
          同意書，亦足證對於興建公廳之共識，係經兩造六房
          一致同意。是被上訴人等辯稱：94年5月28日會議記
          錄非當時之決議而係記錄者之個人行為云云，即非足
          取。至上訴人黃煥階辯稱：94年5月28日家族會議記
          錄，其上「黃煥階」之印文，係上訴人張月桂會後始
          盜蓋，有黃煥階之配偶劉瑞貞可證云云。惟依前揭會
          議紀錄各出席人員簽名位置，黃煥偕在次行首位，其
          下依序緊接黃佳勳、黃佳鴻、陳貴枝（代）之記載及
          前揭黃佳湧、陳貴枝訴訟代理人之陳述、黃煥階用印
          於紀錄各張紙之間作為騎縫章以觀，上訴人黃煥階所
          辯亦不影響其簽名到場之真正。其請求傳訊證人黃劉
          瑞貞，亦無必要，併予敘明。
    （四）至被上訴人陳貴枝主張：其被繼承人黃陞階於88年2
          月26日至同年5月23日出國治病，故88年4月26日土地
          使用同意書、88年5月18日之變更設計申請書均為他
          人盜蓋；另86年12月11日公廳建照申請協議書、86年
          10月1日土地使用同意書、86年11月17日建照申請書
          、88年5月28日使用執照申請書與前揭兩份黃陞階出
          國期間遭盜蓋之文書為同一顆印文，顯見上開三份申
          請書、協議書上黃陞階之印文，均亦為他人盜蓋云云
          。惟為上訴人所否認，而被上訴人陳貴枝就主張被盜
          蓋之變態事實，並未舉證以實其說；其主張盜蓋之日
          期亦包含黃陞階出國前之時間；所稱盜蓋之事復與其
          稱上訴人為掌握黃蕙蘭、黃佳鴻之鉅額監護財產以替
          黃佳鴻蓋新宅及為上訴人黃佳正娶媳為目的而連同系
          爭公廳建物要求家族成員配合簽妥土地使用同意書及
          申請建照上蓋章等語不符（見本院卷第一宗第65頁）
          ；苟上訴人曾要求家族成員蓋章於建照執照申請書及
          土地使用同意書上，何來盜蓋之說？又縱黃陞階曾將
          印章置於上訴人及其被繼承人黃堂階等知悉之處所，
          但不能因而遽認係為何人所盜用，況本件系爭公廳重
          建歷時甚久，公廳建築面積亦大，不可能隱而不為黃
          陞階或其他被上訴人所不知，苟非經其同意，不可能
          任令系爭公廳建築完成，或不於嗣後之家族會議中爭
          執土地使用同意書、變更聲請設計申請書之真正？再
          參以被上訴人陳貴枝亦自承其被繼承人黃陞階曾於系
          爭公廳建物使用執照申請書上用印（見本院卷第一宗
          第143頁），故其嗣後改稱上訴人88年5月28日盜刻盜
          蓋黃陞階印章擅自申請使用執照云云（見本院卷第一
          宗第185頁），顯係不足取信。
    （五）末查，被上訴人陳貴枝、黃煥階、黃碧階前揭稱：因
          上訴人為爭奪五房黃佳鴻、黃蕙蘭之監護權，而將系
          爭公廳、黃佳鴻新宅、上訴人新宅等三棟建物合併一
          起申請建築執照，被上訴人等為免該三棟建築物因無
          使用執照變成違建且為讓黃蕙蘭對黃家有歸屬感，乃
          被迫於使用執照申請書上用印云云。惟此乃其於使用
          執照申請書上用印之動機，非外人所能知悉，難以據
          其事後陳稱之動機論而認其係被其他因素所迫，所為
          蓋章非真正。至被上訴人陳貴枝、黃煥階、黃碧階再
          稱：上訴人所提出於原審卷第一宗第224頁、第327頁
          之94年5月28日家族會議記錄簽名打圈位置之複寫位
          置明顯偏移，足認該記錄係偽造云云。惟兩份字跡以
          肉眼觀之，其筆勢、字跡、大小完全相同；另被上訴
          人黃佳湧亦稱：伊有出席簽名。被上訴人陳貴枝代理
          人黃佳祥亦稱伊代理出席簽名云云（見原審卷第二宗
          第5頁），而其等簽名位置係兩行出席人員簽名之最
          下端，簽名先後且連續緊接，「黃佳鴻」簽名位置，
          其「鴻」字之「鳥」部故有一紙會議紀錄係偏向右分
          隔線，但其上「黃」字與做為比較基準之另一紙會議
          紀錄相較，亦有明顯向右傾之狀態，綜上各情，可見
          該94年5月28日會議記錄上出席人員簽名位置或有些
          微偏移，以前情所述整體位置觀之，應係複寫偏移所
          致。被上訴人以一紙會議紀錄簽名之些許偏移，主張
          會議紀錄非真正，自非足取。再者，申請建造執照之
          目的即在動工興建，否則無庸花費款項、規費取得建
          造執照，申請固不代表兩造就系爭公廳已達成決定動
          工興建之合意，但就本件嗣後兩造家族會議內容綜合
          以觀，被上訴人等前揭所辯，均非足取。
六、又關於本件公廳建築費用應如何分攤：
    系爭公廳興建費用分攤，依86年12月11日協議書第2條規定
    ：改建之一切經費、雜費等均由六房平均負擔，其產權亦由
    六房平均共有。足證當初興建公廳之費用係約定由六房平均
    負擔。雖94年5月28日家族會議有「請黃堂階提出興建公廳
    各項經費明細表…，俟就掛私人名義土地予以處分後全數攤
    還（黃佳鴻已負擔6分之1興建經費），有關數據待下次兄弟
    六房或其代理人家族會議時續討論」之約定（見本院卷第一
    宗第51至55頁），其真意應係先就掛私人名義之共有土地先
    予處分，所得以為攤還黃堂階，但如有不足，當然依86年12
    月11日協議書第2條規定，由六房平均分擔。黃碧階、黃佳
    鴻、陳貴枝並依前揭95年5月28日之家族會議簽下同意書，
    授權書，已經認定如前揭五、（三）所述，然被上訴人陳貴
    枝辯稱：黃佳祥代理伊所簽立之委託書及授權書，僅係捐贈
    祭祀公對及歸還四房掛名土地之用，與系爭建物工程費用全
    無相關（見本院卷第二宗第82、83頁）。被上訴人黃煥階、
    黃碧階則辯稱：費用如何分攤未經各房同意，否認94年5月
    28 日家族會議紀錄為真正等語，均無執行前開94年5月28日
    家族會議內容之誠意；且85年6月5日土地分割協議書中第5
    條亦載：共有土地如有出租、變賣、處分均應經共有人三分
    之二以上同意（見原審卷第一宗第195頁）。上訴人欲處分
    掛私人名下之共有財產除須名義人同意外，尚須其他三分之
    二以上共有人同意，依本件訴訟中兩造對立之情況及前揭被
    上訴人之主張以觀，已見上訴人難以變賣共有土地之情。另
    上訴人主張：借名登記於黃清階名下之七筆土地，因黃清階
    77年5月21日去世，由被上訴人黃佳鴻、黃蕙蘭繼承，經被
    上訴人黃煥階、黃碧階訴請移轉共有土地之持分，是先就借
    名登記之共有土地先為處分以攤還公廳建築費用，已屬不可
    能云云。亦據其提出苗栗地方法院98年度訴字第1號土地所
    有權移轉登記事件判決書為證（見本院更審前卷第一宗第13
    3至135頁）。系爭公廳取得使用執照迄今復已達10餘年，依
    上開各情，顯然因可歸責於被上訴人之行為，促使無法順利
    優先以掛私人名下之共有財產出售抵費，依民法第101條第1
    項規定，應認出售掛私人名下之共有財產之條件已成就，被
    上訴人等分擔支付費用之履行期已屆至。被上訴人等應依86
    年12月11日協議書內容平均分攤公廳重建費用。至被上訴人
    黃煥階、黃碧階、陳貴枝、黃佳湧等雖辯稱：上訴人之被繼
    承人於擔任五房黃佳鴻監護人時，基於監護人地位，使用受
    監護之財產支付系爭公廳之建築費用等語。縱或屬實，惟此
    亦係五房黃佳鴻、黃蕙蘭與上訴人間之債權債務關係，不論
    上訴人之被繼承人興建公廳資金來源如何，亦不影響上訴人
    依契約而生之請求權。併予敘明。
七、關於本件公廳費用金額部分：
    （一）上訴人主張：依公廳興建經費表，其開支計算公廳占
          250／454，而兩旁建物分別為黃佳正部分占102／454
          、黃佳鴻部分亦為102／454，則公廳興建工程費為10
          42萬6653元，事務費為61萬3894元，共計1104萬0547
          元，由六房平均負擔，每房應支付184萬091元等語。
          並提出公廳興建經費表、年度經常支出表、興建工程
          經費領款人明細表，惟為被上訴人陳貴枝、黃煥階等
          所否認。惟查，上訴人張月桂等所提出之公廳興建經
          費表、年度經常支出表、興建工程經費領款明細表，
          均屬私文書，且為被上訴人所否認，上訴人等復未舉
          證證明上開文書之真正，已難認為可取。再者，上訴
          人系爭公廳建物依使用執照所載面積為581.85平方公
          尺，合計為176坪（計算式581.85×0.3025），以上
          訴人提出之私文書所支出之1042萬6653元總價換算結
          果，每坪造價高達62,730元，遠高於上訴人自行提出
          建築師邱紹欽之鑑定報告結論每坪造價58,912元，亦
          與上訴人自行提出之85年度台灣地區鋼筋混凝土造住
          宅建築造價參考表所載內容為「新竹、苗栗地區一至
          三層建物每坪造價為38,300元」不符（見本院卷第一
          宗第182頁）。顯見上訴人以上開自行製作之興建經
          費表計算出之1104萬0547元為興建公廳費用，並非足
          取。至被上訴人等主張以使用執照上所載之工程造價
          2,909,000元為據，建築師邱紹欽已到庭證稱：此價
          格係營建單位所定之參考價格，屬於法定造價，按建
          築師公會規定之每平方公尺價格乘以面積所計得，非
          實際工程造價，僅指結構體部分云云（見本院卷第二
          宗第55至57頁），核與台灣省建築師公會苗栗縣辦事
          處函覆說明二稱此台灣省工程造價標準表係一般所稱
          法定工程造價，以為核算建造規費及房屋稅率，不宜
          做為建築物實際造價等語相符（見本院卷第二宗第21
          9頁）。是被上訴人等主張以2,909,000元為系爭公廳
          之興建費用，亦非足取。
    （二）又兩造復均主張不願就系爭公廳建物之造價送請專業
          單位再行鑑定（見本院卷第二宗第56頁反面），是本
          院自無從依鑑定認定系爭公廳建物之造價；惟兩造復
          有共同興建系爭公廳並分攤費用之協議，系爭公廳復
          經建築完成，已經認定如前揭四、五、六所述，本院
          僅能就卷內被上訴人所提出之證據、資料為審酌興建
          費用。至上訴人另提出其自行委由建築師即證人邱紹
          欽所製作之鑑定報告並舉證人邱紹欽為證。惟證人自
          承因建築材料難以回歸85年之物價，是依2001年11月
          營建物價之參考資料來計算等語（見本院卷第二宗第
          55頁反面），此距本件公廳建物建築之85、86年間已
          達4、5年之久，受物價指數影響，鑑定結果自不能真
          實反應85、86年時之工程造價。前揭台灣省建築師公
          會苗栗縣辦事處函亦認上訴人所提出之「85年度台灣
          地區鋼筋混凝土造住宅建築造價參考表」與當時之市
          價或造價相當，該標準適用於一般住宅建築，做為業
          界概算之參考。故本院認應依此參考表做為計算系爭
          公廳建築單價之標準。從而，本件公廳建築費用應為
          6,740,800元（計算式為38,300元×176坪）。另上開
          台灣省建築師公會苗栗縣辦事處函雖另謂本件公廳因
          屋頂形式，樓層高度，內、外裝修材料與住宅不同，
          其計費亦不同云云。惟本件系爭公廳係與其左右兩棟
          上訴人黃佳鴻、黃佳正之住宅同時申請建築執照、同
          時興建，關於屋頂瓦片，亦屬相同，此由照片及上訴
          人原提出經費計算表所支出之費用係以各棟占全部建
          築比例計，嗣後復出租做為員工宿舍等情可知。從而
          ，本件公廳雖非住宅，但亦以住宅建築造價參考表所
          載計算較為適當。
八、關於抵扣部分，被上訴人陳貴枝主張先後混雜不一，先稱：
    系爭建物自88年5月完工後，一向由上訴人使用中，其復出
    租於高鐵承包商華大林股份有限公司（以下簡稱華大林公司
    ）、瑞園餐廳、基督教長老教會等收租，其中向華大林公司
    收取系爭建物租金722,220元、722,220元二筆，向瑞園餐廳
    收取租金722,220元，復有86年公地徵收補償費2,055,800元
    ，上開款項應抵充系爭建物之工程經費等語（見本院卷第二
    宗第79頁、原審卷第二宗第60頁）。復改稱：系爭建物一、
    二樓於93年出租予華大林公司，自92年12月29日至93年12月
    30日止，縱如出租九個月含違約金一個月，則為650,000元
    ，再加上可退扣繳稅額共722,220元，另92年間應另尚有一
    份與華大林公司租約，租金至少為722,220元，93年以後與
    瑞園餐廳租金亦為722,220元，故可扣抵之租金為2,166,660
    元等語（見本院卷第二宗第92至94頁）。嗣又稱尚應以被上
    訴人置放其私人財神神龕租金142,443元及置放冷氣機占用3
    平方公尺之利益17,317元抵銷（見本院卷第二宗第158頁）
    。且亦自承無法舉證證明其說詞。上訴人則自承：系爭建物
    僅出租於華大林公司九個月，實際所得僅42萬元，上訴人保
    管的公地徵收補償費1,911,360元及86年7月11日具領之地上
    物補償費21,296元，合計1,932,656元。另辯稱：扣除支出
    1,908,263.6元，剩餘24,392.4元，餘款繳付第三次土地割
    增值稅尚嫌不足，自無餘款可供系爭工廳建築使用等語（見
    原審卷第二宗第211頁）。經查：
    （一）上訴人既自承曾領取黃佳鴻名下公地補償費為1,911,
          360元、地上物補償費21,296元，共計1,932,656元一
          節，為被上訴人黃煥階、黃碧階、陳貴枝於原審所不
          爭執（見原審卷第二宗第254至255頁），故應以上開
          金額為真正。被上訴人陳貴枝於本院主張上訴人之被
          繼承人領取公地補償費2,055,800元可供扣抵云云，
          係自行列表製作，並未提出任何經由上訴人或其被繼
          承人領取之證明，故其以2,055,800元扣抵之主張即
          非可取。
    （二）至上訴人主張領取前揭掛私人名下之公地補償費及地
          上物補償費共1,932,656元，已用於處理其他家族事
          務云云，則為被上訴人等所否認，上訴人復未提出任
          何證據證明其確有所稱之支出（見原審卷第二宗第20
          5至211頁），自難認為真正。從而，本院認上訴人之
          被繼承人黃堂階就系爭公廳支出之建築經費6,740,80
          0元應扣除上訴人自承由華大林公司收租42萬元、前
          揭公地補償費及地上物補償費1,932,656元後，所餘
          之4,388,144元方得向其餘各房求償。故每房應分攤
          之建築費用為731,357元（計算式為4,388,144÷6，
          四捨五入），另上訴人亦自承：黃佳鴻、黃蕙蘭部分
          已支付興建費用1,737,776元，顯已超收，自不得再
          向黃佳鴻、黃蕙蘭求償。又上訴人超收費用部分係其
          與黃佳鴻、黃蕙蘭間之債權債務關係，應由上訴人返
          還黃佳鴻、黃蕙蘭，其他各房亦不得以上訴人向黃佳
          鴻超收之金額主張扣除，做為一己之利益，併此敘明
          。
九、綜上所述，本件上訴人主張依契約被上訴人應分攤系爭公廳
    之建築費用為可採，上訴人本於契約，請求被上訴人黃煥階
    、黃碧階、陳貴枝各給付上訴人等731,357元，黃佳勳、黃
    佳湧、黃佳賢連帶給付上訴人等731,357元，及均自民國97
    年10月16日起（上訴人於本院就利息部分之請求減縮自被上
    訴人陳貴枝於97年10月15日向原審提出請假函次日起算，見
    本院卷第二宗第232頁反面），至清償日止，按週年利率百
    分之五計算之利息部分，為有理由，應予准許。逾此所為請
    求，為無理由，應予駁回。原審就上開應准許部分，為上訴
    人敗訴之判決，尚有未洽，上訴意旨求予廢棄改判，為有理
    由，爰由本院予以廢棄改判如主文第二項所示。至於上訴人
    之請求不應准許部分，原判決為上訴人敗訴之判決，並駁回
    其假執行之聲請，其理由雖有未盡，但結論經核並無不合，
    上訴意旨求予廢棄改判，為無理由，應駁回其上訴。又本件
    事證已臻明確，兩造其餘攻擊防禦方法與判決之結果經核尚
    無影響，自無庸一一論究，併此敘明。
十、據上論結，本件上訴為一部有理由，一部無理由，依民事訴
    訟法第385條第1項前段、第450條、第449條第1項、第78條
    、第79條、第85條第1、2項、第463條，判決如主文。
中    華    民    國   100    年    6     月    22    日
                民事第六庭    審判長法  官  袁再興
                                    法  官  陳賢慧
                                    法  官  吳惠郁
以上正本係照原本作成。
如對本判決上訴，須於收受判決送達後20日內向本院提出上訴書
狀，其未表明上訴理由者，應於提出上訴後20日內向本院提出上
訴理由書（須按他造人數附具繕本）。
上訴時應提出委任律師為訴訟代理人之委任狀。具有民事訴訟法
第466條之1第1項但書或第2項之情形為訴訟代理人者，另應附具
律師及格證書及釋明委任人與受任人有該條項所定關係之釋明文
書影本。
                                    書記官  周巧屏
中    華    民    國   100    年    6     月    23    日
                                                      Ａ